臺灣高等法院臺中分院民事判決
110年度勞上易字第4號
上 訴 人    余文明  
訴訟代理人  郭碧月  
被上訴人    躍鑫機械股份有限公司
法定代理人  陳博文  
訴訟代理人  林更穎律師
複代理人    王琮鈞律師
上列當事人間給付退休金事件，上訴人對於中華民國110年1月8
日臺灣臺中地方法院109年度勞訴字第107號第一審判決提起上訴
，並為上訴聲明之減縮，本院於110年12月8日言詞辯論終結，判
決如下：
    主  文
原判決除減縮部分外廢棄。
被上訴人應給付上訴人新臺幣肆拾玖萬壹仟捌佰元，及自民國一
０九年六月二十三日起，至清償日止，按年息百分之五計算之利
息。
第一審(除減縮部分外)、第二審訴訟費用均由被上訴人負擔。
    事實及理由
壹、程序方面
　　按第二審為訴之變更或追加，非經他造同意，不得為之。但
    減縮應受判決事項之聲明者，不在此限，此觀民事訴訟法第
    446條第1項但書、第255條第1項第3款規定自明。上訴人於
    原審請求被上訴人給付新臺幣（下同）52萬6,800元，及自
    起訴狀繕本送達翌日起算之法定遲延利息（見原審卷第13頁
    ），嗣於本院請求被上訴人應給付上訴人49萬1,800元，及
    自起訴狀繕本送達翌日起算之法定遲延利息（見本院卷第33
    頁），核屬減縮應受判決事項之聲明，依上規定，應予准許
    ，先予敘明。
貳、實體方面
一、上訴人主張：伊自民國88年10月4日起受僱於被上訴人擔任
    現場組長，並於101年9月6日退休，被上訴人應給付伊退休
    金共52萬6,800元（下稱系爭退休金），惟除於107年2月5日
    給付第一期退休金3萬5,000元外，尚餘49萬1,800元迄未給
    付，爰依勞動契約法律關係，求為命被上訴人給付退休金49
    萬1,800元及自起訴狀繕本送達翌日起加計法定遲延利息之
    判決。
二、被上訴人則以：伊已以現金支付上訴人系爭退休金。如認伊
    尚未清償，上訴人於101年9月6日退休，卻遲至109年間方起
    訴請求伊給付系爭退休金，其退休金請求權依勞動基準法第
    58條第1項規定，業已因時效完成而消滅等語，資為抗辯。
三、原審判決上訴人全部敗訴，駁回上訴人之訴及假執行之聲請
    。上訴人不服而提起上訴，其上訴聲明為：㈠原判決廢棄。㈡
    被上訴人應給付上訴人49萬1,800元，及自起訴狀繕本送達
    翌日起至清償日止，按週年利率百分之5計算之利息。被上
    訴人則答辯聲明：上訴駁回。
四、兩造不爭執事項：（本院卷第80頁）
  ㈠上訴人自88年10月4日起受僱於被上訴人，擔任現場組長。
  ㈡上訴人於101年9月6日退休，經兩造結算結果，被上訴人應給
    付上訴人之退休金為52萬6,800元。
  ㈢被上訴人於106年5月9日向臺中市政府勞工局申請「無舊制勞
    工註銷並領回勞工退休準備金帳戶餘額」。
  ㈣被上訴人於107年2月5日給付3 萬5,000元至上訴人所有之金
    融機構帳戶。
  ㈤載明「本人余文明已於101年9月6日辦理退休，並以現金支付
    勞工退休金，共計新台幣526,800元整，恐口說無憑特立此
    據已資茲證明無誤。中華民國101年9月7日」之證明書（原
    審卷第61頁，下稱系爭證明書）為上訴人之配偶郭碧月所簽
    。
五、兩造爭執事項為㈠被上訴人是否已於101年9月6日以現金給付
    上訴人系爭退休金？㈡如認尚未給付，上訴人之退休金請求
    權是否已罹於時效？茲析述如下：
  ㈠被上訴人未能證明已於101年9月6日以現金給付上訴人系爭
　  退休金：
　  按當事人主張有利於己之事實者，就其事實有舉證之責。但
    法律別有規定，或依其情形顯不公平者，不在此限。民事訴
    訟法第277條定有明文。被上訴人抗辯：上訴人於101年9 月
    6日辦理退休，被上訴人已給付現金52萬6,800元，惟為上訴
    人否認，是被上訴人就其已以現金52萬6,800元對上訴人清
    償退休金之事實，自應負舉證之責任。雖被上訴人提出系爭
    證明書為證，惟查：
　⒈系爭證明書上「余文明」之簽名非余文明所簽一節，被上訴
    人提出勞資調解紀錄1份，用以證明該證明書上「余文明」
    之簽名係上訴人之妻即訴訟代理郭碧月所簽，且為上訴人所
    不爭執；郭碧月為被上訴人已故之前法定代理人陳濟民之表
    姐，其於兩造調解時，已表明其未收受上訴人之退休金，係
    為配合被上訴人辦理結清舊制，始簽立系爭證明書（見原審
    卷第97頁），顯見上訴人所主張：被上訴人未親自交付退休
    金予其本人，並由本人親自簽收單據予被上訴人之事實，尚
    非無據。
　⒉又依原審向臺中市政府函調被上訴人106年4月14日及106年5
    月9日先後辦理結清註銷帳戶領回勞工退休準金資料（見原
    審卷第137-505頁），依上開資料，被上訴人申請返還之退
    休準備金先後為632萬8,762元、659萬8,926元（見原審卷第
    196頁、198頁），雖二次申請均遭退回，惟依上開申請資料
    可知，被上訴人向主管機關申請退還退休準備金時，應備齊
    最近一期勞工保險局單位被保險人名冊、勞工之被保險人投
    保資料、結清舊年資退休金之勞工清冊、結清費用已給付證
    明：勞工簽署之收訖退休金證明書（收據）及金融機構撥款
    證明文件（如匯款證明書、支票等）等文件（見原審卷第16
    1頁）。審諸被上訴人上開二次申請，除有前述上訴人聲明
    書外，並提出上訴人之收據，其中106年4月14日之申請文件
    所附之收據未載日期（見原審卷第230頁）；而106年5月9日
    之申請文件所附之收據除上開未載日期之收據（見原審卷第
    404頁）外，又多附1份印有106年4 月12日日期章及蓋用上
    訴人印文、陳濟民印文之收據（見原審卷第411頁），而上
    開三次收據之記載均不同（其中第230頁部分下方尚有「現
    金50幾萬」之記載，第404頁則無該記載，第411頁則多上訴
    人、陳濟民印文及日章），顯見被上訴人前開申請資料中附
    上訴人之收據，應係為一時申請之方便，前後書寫以作為申
    請資料所為，自難以該等資料為被上訴人有利之認定。
  ⒊參諸上開申請資料中，被上訴人就其公司員工之退休金均以
    匯款入帳戶或交付支票之方式給付退休金，有勞工帳戶清單
    （見原審卷第195-196頁）、勞工存摺帳簿影本（見原審卷
    第204-228頁、第377-402頁），僅上訴人之退休金給付未以
    匯款或交付支票之方式為之；況上訴人之退休金數目非小，
    如上訴人確有給付予上訴人，於何時給付?給付之款項自何
    處領取？必有公司給付款項、作帳結清之記載（如支出傳票
    ），及該資金之來源自何處領取（即金融交易資料）等資料
    可查。且該等資料均由被上訴人保管持有，如欲提出輕而易
    舉，惟未見被上訴人提出以資料證明，實難認被上訴人已於
    101年9 月間給付上訴人退休金52萬6,800元之事實存在。
　⒋且上開申請資料中，被上訴人向主管機關表示其已就申請退
    還準備金之員工給付造冊之退休金，並提供前述之退休員工
    之收據、匯退休金予員工之匯款帳戶、交易紀錄，惟經主管
    機關向員工陳禎仁、朱巧苓、洪婉婷、林秀滿、蘇彩鳳查詢
    ，該等員工表示被上訴人固有匯款進其等帳戶，惟事後向其
    等要求取回匯款之一半，如未照辦，即不可再來上班等語（
    見原審卷第431-435頁、第439-441頁），依上情可知被上訴
    人為向主管機關辦理結清註銷帳戶領回勞工退休準備金，雖
    製作符合規定之資料，以便其申請取回作業，惟實際上並未
    將該還予員工之退休準備金實際交付員工之手中。審酌上述
    被上訴人以匯款方式作為交付退休金之證明猶非真實，本院
    實難以被上訴人所提出之他人代簽之系爭證明書即遽認被上
    訴人有交付系爭退休金予上訴人之事實存在。 　　
　⒌又上訴人主張其於107年2 月2日就系爭退休金與被上訴人當
    時之法定代理人陳濟民協議，由被上訴人分期清償，於107
    年2月5日起，每月清償3萬5,000元，最後一期清償3萬6,800
    元，被上訴人僅清償3萬5,000元，因被上訴人事後未予清償
    ，礙於上訴人之配偶為陳濟民之表姐親戚情誼，上訴人與被
    上訴人一再協商，嗣後才於109年1 月20日申請勞資爭議調
    解等情，業經上訴人提出調解紀錄（ 見原審卷第27-30）可
    憑；且依被上訴人所提出之107年2 月2日存款取款憑條、10
    7年2 月5日匯款資料可參，被上訴人既不爭執該107年2 月2
    日存款取款憑條確為陳濟民所簽，則上訴人主張被上訴人有
    該筆之清償，即非無據，被上訴人徒以該107年2 月2日存款
    取款憑條未記載用途而否認上訴人之主張，自無可採。況依
    上開被上訴人所提出之107年2 月2日存款取款憑條、107年2
    月5日匯款資料更可證明，被上訴人就3萬5,000元之小額支
    出猶有上開存款取款憑條、匯款資料可資作為支出之憑證，
    何以其辯稱已給付予上訴人之52萬6,800元大額支出項目，
    竟無任何存款取款憑條、匯款資料可供參考？上訴人主張被
    上訴人提出之收據、證明書等資料均是郭碧月配合陳濟民向
    主管機關辦理結清註銷帳戶領回勞工退休準金而製作之文書
    ，應屬可採。 
　⒍基上，上訴人主張被上訴人應給付其退休金52萬6,800元，惟
    僅給付3萬5,000元，尚有49萬1,800元未付，應屬真實可採
    。被上訴人未舉證證明其已對上訴人清償系爭退休金之事實
    存在，其否認積欠上訴人退休金云云，自無可採。  　
  ㈡上訴人之退休金請求權未罹於時效：
　⒈按「消滅時效，自請求權可行使時起算。」、「消滅時效，
    因承認而中斷」、「時效中斷者，自中斷之事由終止時，重
    行起算。」民法第128條前 段、第129條第1項第2款、第137
    條第1項分別定有明文。復按勞工請領退休金之權利，自退
    休之次月起，因五年間不行使而消滅，勞動基準法第58條第
    1項定有明文。 
　⒉上訴人於101年9月6 日已退休，而其退休金之給付請求權之
    消滅時效期間，依勞動基準法第58條規定固為5年，惟如前
    所述，上訴人應被上訴人法定代理人陳濟民之要求，由被上
    訴人於106年4 月14日承認上訴人對其有52萬6,800元請求權
    存在，並同意清償且已清償，乃委請上訴人配合向主管機關
    請領回勞工退休準金，實際上被上訴人並無清償等事實觀之
    ，客觀上應認被上訴人有向上訴人承認債務並同意清償之情
    事存在，其消滅時效期間，應自106年4月15日重行起算；且
    依前述，其後被上訴人更於107年2月2 日向上訴人再度承認
    退休金債權，並承諾分期給付，且已清償其中3萬5,000元等
    情事，則上訴人之請求權應於107年2月3日再從行起算，而
    上訴人於109年4 月23日起訴請求，並無消滅時效完成之情
    事，被上訴人為時效抗辯拒絕給付退休金，亦無理由。
六、綜上所述，上訴人依退休金給付請求權，請求被上訴人給付
    49萬1,800元，及自起訴狀繕本送達之翌日即109年6月23日
    （於109年6月22日送達被上訴人，見原審卷第41頁之送達證
    書）起，至清償日止，按年息百分之5計算之利息部分，自
    屬正當，應予准許。從而，原審就上開應准許部分為上訴人
    敗訴之判決，尚有未洽，上訴論旨指摘原判決此部分不當，
    求予廢棄改判，為有理由，爰由本院廢棄改判如主文第二項
    所示。。
七、本件事證已臻明確，兩造其餘之攻擊或防禦方法及所用之證
    據，經本院斟酌後，認為均不足以影響本判決之結果，爰不
    逐一論列，附此敘明。
八、據上論結，本件上訴為有理由，爰判決如主文。
中　　華　　民　　國　　110 　年　　12　　月　　29　　日
            勞動法庭      審判長法　官  黃玉清
                                法　官  許旭聖
                                法　官  涂秀玲
正本係照原本作成。
不得上訴。
                                書記官  卓佳儀
　　　　　　　　　　　　　　　　 
中　　華　　民　　國　　110 　年　　12　　月　　29　　日